【裁判字號】    88,易,2585
【裁判日期】    890411
【裁判案由】    詐欺
【裁判全文】
臺灣桃園地方法院刑事判決                        八十八年度易字第二五八五號
    公  訴  人  臺灣桃園地方法院檢察署檢察官
    被      告  戊○○
                丙○○
    右  一  人
    輔  佐  人  壬○○
                庚○○
  被      告  辛○○○
    選任辯護人  己○○
                乙○○
右列被告因詐欺案件，經檢察官提起公訴（八十八年度偵續一字第四號），本院判決
如左：
        主  文
戊○○、丙○○、辛○○○均無罪。
        理  由
一、公訴意旨略以：被告戊○○、丙○○及辛○○○三人依序於民國七十八年五月一
    日、七十八年五月二十八日及七十八年六月二十二日，先後將下列土地權利即被
    告戊○○所有坐落桃園縣復興鄉○○段第四四二號、第四四五號、第四四二─一
    號、第四四五─一號、第四四五─二號、第三五六號、第三五八號、第三五九號
    、第三六０號、第三六一號、第三六二號、第三六三號、第三六四號、第三六九
    號、第三九０號、第三九０─一號、第四三六號、第四三六─一號、第四三七號
    、第四四０號（下稱四四二號等二十筆土地）、第四五五號、第四五一號、第四
    五一─一號、第四五三─一號、第四五五─一號及第二三七號土地之所有權或承
    租權；被告丙○○所有同段第三八三號、第三八三─一號、第三四七號、第三七
    九號、第四三四號、第三五五號（下稱第三八三號等六筆土地）、第二五四號、
    第二五四─一號、第二五四─二號、第三０一號、第三三三號、第三三三─二號
    及四三四─一號土地之所有權或承租權；被告辛○○○所有同段第四四八號、第
    四四八─一號、第四四八─二號（下稱第四四八號等三筆土地）、第七八六號、
    第八０六─二號土地之承租權，各以總價新台幣（下同）四百八十八萬元、六百
    四十八萬元及二百四十四萬元出售予癸○○，除被告辛○○○簽約收款八十一萬
    元外，被告戊○○及丙○○分別於七十九年五月十二日及七十九年六月十一日收
    訖前述價款並立據交收，詎均意圖為自己不法之所有，明知出售、收款及尚未辦
    理相關登記事宜，被告戊○○竟猶於八十五年十月十九日將前述第四四二號等二
    十筆土地；被告丙○○猶於八十六年八月三十日將前述第三八三號等六筆土地；
    被告辛○○○猶於八十五年十月二十一日將前述第四四八號等三筆土地各以總價
    四百六十五萬元、六百五十六萬元及二百八十三萬零八百元出售予惠鴻企業股份
    有限公司（代表人孫稚雲、下稱惠鴻公司）、郭淑萍、田勝單、莊煌德、游二美
    （均另為不起訴處分）等人，再陸續收款合計依序二百二十萬元、四百萬元及二
    百二十三萬零八百元之價金，以上開雙重買賣方式詐取各該價款，嗣拒不辦理癸○○部分登記等事項，始知悉受騙上情，因認被告戊○○、丙○○、辛○○○三
    人均涉犯刑法第三百三十九條第一項之詐欺取財罪嫌云云。
二、按犯罪事實，應依証據認定之，無証據不得推定其犯罪事實。又不能証明被告犯
    罪者，應諭知無罪之判決，刑事訴訟法第一百五十四條、第三百零一條第一項分
    別定有明文。再按刑法第三百三十九條第一項之詐欺罪，必須行為人自始基於不
    法所有之意圖，以詐術使人交付財物，始能構成，所謂以詐術使人交付，必須被
    詐欺人因其詐術而陷於錯誤，若其所用方法，不能認為詐術，亦不致使人陷於錯
    誤，即不構成該罪，最高法院四十六年台上字第二六０號著有判例可資參照。
三、訊據被告戊○○、丙○○、辛○○○均堅決否認有何詐欺之犯行，被告戊○○、
    丙○○辯稱：癸○○雖有向渠等購買前開扡之土地，惟癸○○並未依約繳清價款
    ，渠等遂以存証信函催告癸○○解除契約後，方將前開土地出售予惠鴻公司等人
    等語；被告辛○○○辯稱：伊出售系爭土地之承租權予癸○○，癸○○僅付了八
    十一萬元後即未再繳款，故伊已於八十六年二月十三日以存証信函催告解除彼此
    間之合約，之後才將土地轉賣予丁○○、高明亮等人，伊並將收受癸○○之八十
    萬元價金交予丁○○，委由丁○○與癸○○協調辦理等語，並提出案外人丁○○
    所立之協議書一紙為憑。經查，坐落桃園縣復興鄉○○段第四四二號、第四四五
    號、第四四二─一號、第四四五─一號、第四四五─二號、第三五六號、第三五
    八號、第三五九號、第三六０號、第三六一號、第三六二號、第三六三號、第三
    六四號、第三六九號、第三九０號、第三九０─一號、第四三六號、第四三六─
    一號、第四三七號、第四四０號、第四五五號、第四五一號、第四五一─一號、
    第四五三─一號、第四五五─一號及第二三七號土地，原係被告戊○○所有；坐
    落同段第三八三號、第三八三─一號、第三四七號、第三七九號、第四三四號、
    第三五五號、第二五四號、第二五四─一號、第二五四─二號、第三０一號、第
    三三三號、第三三三─二號及四三四─一號土地，原係被告丙○○所有；坐落同
段第四四八號、第四四八─一號、第四四八─二號、第七八六號、第八０六─二
    號土地，原係被告辛○○○所有，此有前開土地之土地登記簿謄本在卷為憑，又
    前開土地之所有權或承租權分別於七十八年五月一日、七十八年五月二十八日及
    七十八年六月二十二日，由出賣人戊○○、丙○○、辛○○○等人，分別以四百
    八十八萬元、六百四十八萬元及二百四十四萬元出售予告訴人癸○○，此有山地
    保留地暨地上物讓渡契約書三紙附卷可証，前開土地之所有權或承租權於右揭時
    間出賣予告訴人癸○○時，確為被告戊○○、丙○○、辛○○○所有且確實存在
    並未滅失，亦無其他有權利之第三人主張權利，則被告三人所出賣之前開土地之
    所有權或承租權予告訴人癸○○當時，該土地實際存在且並無任何瑕疵，則被告
    三人出賣前開土地時，並未隱瞞任何事實，亦未使用任何詐術而使告訴人癸○○
    陷於錯誤而交付價金自明。
四、再查，本件土地價金依告訴人癸○○所稱已於七十九年間全數繳清予被告戊○○
    及丙○○，告訴人癸○○自繳清價金之時，即得法聲請假處分程序以保全其權利
    ，衡之被告戊○○、丙○○係分別於八十五年十月十九日、八十六年八月三十日
    將前述第四四二號等二十筆土地及前述第三八三號等六筆土地賣予他人，被告戊○○、丙○○若有意欺瞞告訴人癸○○，則早於癸○○全數付清價金時，即為起
    訴之犯行，何需事隔六、七年後始分別出賣該土地？則被告戊○○與丙○○於本
    件買賣契約成立時，並無詐欺之意圖亦堪認定。
五、又查，本件土地價金依告訴人癸○○所稱，除被告辛○○○外，就被告戊○○、
    丙○○之部分均已全數繳清，且提出被告戊○○、丙○○簽收之收據、切結書各
    一紙為據。惟被告戊○○、丙○○均否認該收據、切結書上簽名之真正，並庭呈
    一紙由被告丙○○、告訴人癸○○所簽署，載有「．．．三、協議備忘內容：１
    、付款期限：民國八十年二月十五日前應付個人應得款之總額八成款，逾時未照
    付，個人所交出之所有土地有關証件全部退回。二、尾款二成於民國八十年十二
    月三十一日前付款一次付，倘經省府提出申請核准日起三十日內付清。」等內容
    之協議備忘錄，及証人甲○○到庭証稱：該備忘錄是當日下午三時許，癸○○擬
    好一份備忘錄叫伊去辦公室抄寫，伊抄寫完之後交給癸○○核對無訛後，癸○○
    就當場念給二十幾個村民聽，並以原住民母語翻譯，大家都沒意見就在備忘錄上
    簽名，有的是家屬代簽而非本人簽名，最後交給癸○○簽名，癸○○就拿去影印
    ，將影本發給大家，他自己留原本。癸○○當時在場並無撕毀備忘錄之行為等語
    以証其實，告訴人癸○○雖坦承確有簽署該協議備忘錄，然陳稱：簽該備忘錄時
    因有很多人來，伊是受到壓力才簽名，而被告三人本人均沒來，是由別人代簽，
    伊認為無效，當場簽完後就撕掉了。該備忘錄付款之內容，是針對其他尚未付完
    款項之地主，並不包含被告三人云云，惟據告訴人癸○○已於偵查中自陳：伊向
    王信義等人購買土地之價金已給付，惟尚有部分三成至七成之價金未給付予戊○○等人等語（見八十七年度偵續字第六五號偵查卷第一一九頁至一二０頁），顯
    見告訴人癸○○與被告戊○○、丙○○間就系爭土地所有權或承租權買賣之價金
    究有無付清一事，尚有爭執，被告戊○○、丙○○主觀上認定告訴人癸○○並未
    付清系爭土地之買賣價金，而於八十六年二月十三日與被告辛○○○一同以載有
    ：「一、查台端於民國七十八年、七十九年間，以要開闢高爾夫球場為由，而與
    通知人黃阿全等人簽訂山地保留地及承租權買賣契約，並分別給付通知人等訂約
    金後，就違約未再付分文買賣價金給通知人等，屢經通知人等催討，台端仍未支
    付．．．．。」之存証信函催告告訴人癸○○解除彼間之合約，有該存証信函在
    卷可憑（見八十六年度偵字第一０五九五號偵查卷第一五八頁以下），即被告戊○○、丙○○、辛○○○三人均係於通知解除與告訴人癸○○間之合約後，再將
    系爭土地出售予他人，縱不論其等解除契約之效力為何，然其等所為究與詐欺犯
    行無涉。
六、縱退步言之，認告訴人癸○○確已繳清被告戊○○、丙○○二人買賣價金，惟按
    出賣土地翻悔不賣，係違反契約之民事問題，不得謂為詐欺，此有最高法院四十
    七年台上字第一四四八號判例可參，即認被告戊○○、丙○○二人取得全部價金
    後，再故為二重買賣，亦僅屬民事履約問題，核與詐欺之要件有間。
七、被告辛○○○就前開土地僅取得八十一萬元之價金，尚未獲得全部支付，此部分
    已經告訴人癸○○所自認，被告辛○○○於八十五年十月二十一日將前揭土地轉
    售予案外人丁○○，並交付其與告訴人癸○○解約金八十萬元予丁○○，委由丁○○與癸○○協調處理，此有被告辛○○○庭呈之協議書一紙在卷可考，本院多
    次傳訊及拘提証人丁○○均未到庭，應認該協議書係屬真實，被告辛○○○係於
    賣前揭土地予癸○○約隔七年才將前揭土地再度賣予丁○○等人，並將癸○○原
    先所交付之價金交由丁○○處理，其二重買賣亦難認有詐欺之意圖，核與詐欺之
    要件不符。
八、縱右所述，被告戊○○、丙○○、辛○○○三人於本件買賣契約成立時，並無詐
    欺之意圖，且並未使用詐術，使告訴人癸○○陷於錯誤而交付價金，自難繩以詐
    欺之罪行，本件係因告訴人癸○○與被告戊○○、丙○○間買賣價金之繳付不清
    所致，純屬民事糾紛，渠等本可依民事訴訟程序藉以釐清，此外，查無其他積極
    証據足認被告三人有何詐欺犯行，揆諸首揭說明，應認不能証明被告三人犯罪，
    爰均依法諭知被告三人無罪之判決。
據上論斷，應依刑事訴訟法第三百零一條第一項，判決如主文。
本案經檢察官陳美華到庭執行職務。
中      華      民      國      八十九    年      四     月     十一    日
                                臺灣桃園地方法院刑事第一庭
                                    法  官  林  恆  吉
右正本證明與原本無異。
如不服本判決，應於判決送達後十日內向本院提出上訴狀( 應附繕本 )，上訴於
臺灣高等法院。
        書記官  楊  文  雄
中        華        民        國   八十九   年   四     月      十七    日


司法院資訊處製作；財團法人民間司法改革基金會備份。
